【裁判字號】    89,上訴,359
【裁判日期】    890523
【裁判案由】    偽造文書等
【裁判全文】
臺灣高等法院臺南分院刑事判決              八十九年度上訴字第三五九號    Ｇ
      上  訴  人
      即自訴人    乙  ○  ○
      被      告  丁  ○  ○
      選任辯護人  黃  溫  信  律師
      被      告  丙  ○  ○
右上訴人因自訴被告侵占等案件，不服臺灣臺南地方法院八十九年度自字第三十號中
華民國八十九年一月三十一日第一審判決，提起上訴，本院判決如左：
      主      文
原判決關於被訴侵占、竊佔、詐欺部分均撤銷。
丁○○、丙○○被訴侵占、竊佔、詐欺部分均免訴。
其他被訴偽造文書部分上訴駁回。
      理      由
一、自訴意旨略以：被告丁○○於民國（下同）七十三年間，將坐落台南縣下營鄉○○○段一六四七號土地，及同段二九一五之一號土地，及其上門牌台南縣下營鄉
    開化村四六五號房屋，賣予自訴人，詎被告丁○○竟拒絕交付各該土地及建物，
    並拒絕辦理所有權移轉登記，且於售予自訴人後擅自開拓各該土地，並在其上增
    建，復自行變更該地上建物所有權人名義，為其子即被告丙○○所有，侵占自訴
    人所購得之財產，企圖阻撓自訴人辦理所有權移轉登記，因認被告丁○○、丙○○二人，涉犯有侵占、竊佔、詐欺、偽造文書等罪嫌云云。
二、自訴人認被告丁○○、丙○○二人，涉犯侵占、竊佔、詐欺、偽造文書等罪嫌，
    係以自訴人之指訴，及有和解筆錄、法院確定判決書、自用農舍使用執照、土地
    登記簿謄本等由為論據。惟訊據被告丁○○、丙○○二人，則均堅詞否認有何侵
    占等犯行，並辯稱：因賣予自訴人之土地被查封無法辦理過戶，而其上之農舍，
    係被告丙○○向案外人甲○○買受，何來侵占等犯罪之有云云。
三、被訴侵占、竊佔、詐欺免訴部分：
    按案件時效已完成者，應諭知免訴之判決，刑事訴訟法第三百零二條第二款定有
    明文。而三年以上十年未滿有期徒刑者，追訴權因十年內不行使而消滅，亦為刑
    法第八十條第一項第二款所明定。又刑法第八十條第二項所謂犯罪行為有繼續之
    狀態，係指犯罪之行為繼續者而言，若非犯罪行為繼續而僅犯罪狀態繼續，則不
    包括在內；又刑法第三百二十條第二項之竊佔罪，為即成犯，於其竊佔行為完成
    時犯罪即成立，以後之繼續竊佔乃狀態之繼續，而非行為之繼續，復分經最高法
    院著有二十五年上字第一六七九號、及六十六年台上字第三一一八號判例在案。
    據此竊佔、侵占後之占有不交還，應屬狀態結果之繼續，均非此所稱之繼續犯，
    或犯罪行為有繼續之狀態者，與詐欺罪同屬即成犯至明。本件微論自訴人所訴雙
    方買賣系爭不動產之經過是否屬實，惟就自訴人所提出卷附之自訴狀、民事確定
    判決、及和解筆錄等文件觀之，其上所記載之買賣時間均為七十三年間，則自訴
    人指訴被告之犯罪時間，亦應自七十三年間起算，然自訴人卻遲至八十九年一月
    間始提起本件自訴，核其不行使追訴權之時間已有十五年餘，而侵占、竊佔、詐
    欺等罪之法定最重本刑，均為有期徒刑五年，依刑法第八十條之規定，其追訴權
    時效期間為十年，是自訴人自訴被告丁○○、丙○○二人，犯侵占、竊佔、詐
    欺罪嫌部分，顯已逾十年之追訴權時效期間。原審疏未審酌注意及此，遽為無罪
    之諭知，於法自有未合。自訴人上訴意旨，猶執陳詞指摘原審此部分判決無罪不
    當，雖非可取；惟原審該部分判決既有可議，自屬無可維持，應由本院將各該部
    分判決撤銷，改為免訴判決之諭知。
四、被訴偽造文書上訴駁回部分：
    按犯罪事實應依證據認定之，無證據不得推定其犯罪事實；又不能證明被告犯罪
    者，應諭知無罪之判決；刑事訴訟法第一百五十四條、第三百零一條第一項分別
    定有明文。次按不動產物權，依法律行為而取得、設定、喪失及變更者，非經登
    記，不生效力，亦為民法第七百五十八條所明定，是在我國採登記生效主義之制
    度下，不動產之所有權人以登記為準。再按刑法上偽造、變造私文書，足以生損
    害於公眾或他人者，以無製作權人製作他人名義之文書為必要。經查被告丁○○
    雖於七十三年間，將其所有之上開茅港尾段一六四七號、二九一五之一號土地、
    及其上門牌台南縣下營鄉開化村四六五號房屋賣予自訴人，惟迄今仍未辦理所有
    權移轉登記予自訴人，既為自訴人所自承，並有該二筆土地之登記簿謄本在卷足
    稽，則依不動產物權登記生效主義制度，該二筆土地仍為被告丁○○所有無疑，
    另上開房屋既原登記為被告丁○○所有，且其早於七十二年間即將之賣予案外人
    甲○○，嗣於八十七年一月十二日，甲○○再將之賣予被告丙○○，而為被告丙○○所有，既經證人甲○○在本院到庭結證明確在卷，亦有各該房屋稅繳納通知
    書、契稅繳納書、及買賣所有權移轉契約書等件存卷可佐（見原審卷第四０頁證
    一號、第四十一、四十二、四十三頁證二號），姑不論已無證據證明其間之買賣
    ，係屬通謀虛偽意思表示，且係所有權人自由處分其所有物之行為，亦無偽造文
    書罪之可言。至自訴人於買賣契約成立後，迄今未能取得不動產所有權，或為民
    事法律問題，或為行政法上自耕農資格取得問題，應循各該救濟途徑解決，尚難
    對被告二人遽以偽造文書罪相繩。綜上本件不能證明被告丁○○、丙○○二人犯
    偽造文書罪，原審為此諭知其等無罪，經核並無不合。自訴人上訴意旨，指摘原
    審此部分判決不當，為無理由，應予駁回。
五、據上論斷，應依刑事訴訟法第三百六十八條、第三百六十九條第一項前段、第三
    百六十四條、第三百四十二條、第三百零二條第二款，判決如主文。
中    華    民    國      八十九      年      五      月      二十三    日
                                  臺灣高等法院臺南分院刑事第二庭
                                      審判長法官  游    明    仁
                                            法官  蘇    重    信
                                            法官  林    永    茂
右正本證明與原本無異。
偽造文書部分如不服本判決，應於判決送達後十日內向本院提出上訴狀，其未敘述理
由者並應於提出上訴狀後十日內向本院補提理由書（應附繕本)。
                                      法院書記官  楊    清    旺
中    華    民    國      八十九      年      五      月      二十四    日


司法院資訊處製作；財團法人民間司法改革基金會備份。
